ACORDAO-COMPLETO-2390076

ACÓRDÃO 975/2020 ATA 13/2020 - PLENÁRIO

VISTOS, relatados e discutidos estes autos de relatório de auditoria realizada no Departamento Nacional de Infraestrutura de Transportes (Dnit) , em contrato destinado à elaboração de projeto básico e executivo de engenharia e execução dos serviços técnicos de aplicação e manutenção de dispositivos de segurança e de sinalização rodoviária, no âmbito do Programa Nacional de Segurança e Sinalização Rodoviária–BR-Legal, em rodovias do Estado de Minas Gerais,
ACORDAM os Ministros do Tribunal de Contas da União, reunidos em sessão do Plenário, ante as razões expostas pelo Relator, com fulcro no art. 250, inciso V, § 2º, do Regimento Interno do TCU, em:
 9.1. acolher as razões de justificativa apresentas por Alexandre de Oliveira, Carlos Eduardo Batista Fernandes, Flávia Matos dos Santos Lopes, Lucas do Carmo Monteiro, Mariléa de Cássia Vaz Sampaio, Renata Gandra Lages, Renato Hugo Reis Borges, Thiago Davi Rosa;
9.2. dar ciência ao Departamento Nacional de Infraestrutura de Transportes (Dnit) , com vistas à adoção de providências internas que previnam a ocorrência de falhas semelhantes, sobre a ausência, no Edital do RDC Presencial 851/2012-00 e/ou nas Especificações Técnicas do programa BR-Legal, dos requisitos abaixo descritos, em desacordo com o art. 1º, § 2º, da Lei 9.503/1997:
9.2.1. dispositivo que possibilite, de forma explícita, a cobrança de priorização da execução dos serviços a serem realizados nos trechos concentradores de acidentes e demais pontos críticos;
 9.2.2. limites de prazo para a empresa contratada efetuar eventuais correções nos projetos Básico e Executivo, determinadas pela área técnica do DNIT.

Auditoria realizada em contrato destinado à elaboração de projeto básico e executivo de engenharia e execução dos serviços técnicos de aplicação e manutenção de dispositivos de segurança e de sinalização rodoviária, no âmbito do Programa Nacional de Segurança e Sinalização Rodoviária BR-Legal, em rodovias do Estado de Minas Gerais.

Departamento Nacional de Infraestrutura de Transportes (Dnit).

3. Interessados/Responsáveis:
3.1. Interessados: Tribunal de Contas da União.
3.2. Responsáveis: Alexandre de Oliveira (XXX.967.786-XX); Carlos Eduardo Batista Fernandes (XXX.649.986-XX); Flávia Matos dos Santos Lopes (XXX.471.236-XX); Lucas do Carmo Monteiro (XXX.170.696-XX); Mariléa de Cássia Vaz Sampaio (XXX.917.106-XX); Renata Gandra Lages (XXX.480.906-XX); Renato Hugo Reis Borges (XXX.238.531-XX); Thiago Davi Rosa (XXX.314.326-XX).

13.1. Ministros presentes: José Mucio Monteiro (Presidente), Walton Alencar Rodrigues (Relator), Benjamin Zymler, Augusto Nardes, Aroldo Cedraz, Raimundo Carreiro, Ana Arraes, Bruno Dantas e Vital do Rêgo.
13.2. Ministros-Substitutos presentes: Augusto Sherman Cavalcanti, Marcos Bemquerer Costa, André Luís de Carvalho e Weder de Oliveira.

WALTON ALENCAR RODRIGUES

Adoto, como relatório, a instrução elaborada por auditor da Secretaria de Fiscalização de Infraestrutura Rodoviária e Aviação Civil (SeinfraRodoviaAviação) , vazada nos termos a seguir transcritos, com a qual anuíram os dirigentes da referida unidade técnica:
Trata-se de análise dos elementos obtidos por meio da diligência determinada no Despacho do Relator desses autos, Min. Walton Alencar Rodrigues (peça 51) , de 9/8/2016, bem como das manifestações encaminhadas pelos auditados em respostas às audiências e oitivas sugeridas em instrução emitida em 24/8/2017 (peça 58) , e acatadas pelo dirigente desta unidade técnica (peça 59) .
As oitivas, as audiências e a diligência abordam indícios de irregularidades apontados no Relatório de Fiscalização 32/2016 (Fiscobras 2016, peça 48) , verificados na execução do Contrato 00399/2013 (peça 16) originário do Edital 851/2012-00 (peça 15) . Esse certame licitatório foi efetivado por meio do Regime Diferenciado de Contratações Públicas, modalidade de contratação integrada (RDC-CI) , tendo como objeto as obras de segurança viária nas rodovias BR040/120/262/356/381/482/MG, ao amparo do Programa Nacional de Segurança e Sinalização Rodoviária – BR-Legal.
HISTÓRICO
Em cumprimento ao Despacho de 19/1/2016 do Min. Walton Alencar Rodrigues (peça 2 do TC Processo 035.199/2015-6) , realizou-se auditoria no Departamento Nacional de Infraestrutura de Transportes (DNIT) , no período compreendido entre 29/2/2016 e 31/3/2016.
A fiscalização recaiu sobre o Contrato 00 00399/2013 (peça 16) , firmado entre o DNIT e a empresa Sitran - Sinalização de Trânsito Industrial Ltda. (CNPJ 16.502.551/0001-93) no valor de R$ 78.280.151,55 (maio/2012) . 
Esse contrato tem como objeto a elaboração de projeto básico e executivo de engenharia e execução dos serviços técnicos de aplicação e manutenção de dispositivos de segurança e de sinalização rodoviária, no âmbito do Programa Nacional de Segurança e Sinalização Rodoviária – BR-Legal, nas rodovias BR-040/120/262/356/381/482 do estado de Minas Gerais.
Tal contratação corresponde ao Lote 1 do Edital 851/2012-00, enquadrado no Regime Diferenciado de Contratações Públicas, na modalidade de Contratação Integrada (RDC-CI) .
De acordo com as informações contidas no Relatório de Fiscalização 32/2016 (peça 48) os indícios de irregularidades foram agrupados em dois achados específicos, a saber:
0. Os locais concentradores de acidentes não foram adequadamente estudados (Achado III.1) ;
0. Ocorreram atrasos que podem impactar sobre a segurança viária (Achado III.2) .
A proposta de encaminhamento da equipe de auditoria abrangeu a realização de audiências dos responsáveis em relação as irregularidades apontadas no Achado III.1 e a realização de oitiva do DNIT e da empresa contratada em relação às irregularidades apontadas nos dois achados.
A equipe também propôs cientificar ao DNIT sobre a ausência, no edital da licitação, de dispositivo que possibilitasse, de forma explícita, a cobrança de priorização da execução dos serviços nos trechos concentradores de acidentes e demais pontos críticos.
O supervisor da fiscalização e o titular desta unidade técnica propuseram alguns ajustes no encaminhamento sugerido pela equipe de auditoria (peças 50 e 51) , sobretudo em razão de, na visão deles, ainda restar pendente a obtenção de algumas informações para fundamentar a proposta de realização das audiências. Nesse sentido, sugeriram que as audiências fossem postergadas, realizando-se, primeiramente, as oitivas do DNIT e da Sitran. 
Tais ajustes foram acatados, em parte, pelo Exmo. Relator, conforme despacho de 9/8/2016 (peça 51) . Assim, no seu despacho (peça 51) , o Relator determinou apenas a realização de medidas preliminares necessárias ao saneamento dos autos, em especial o direcionamento de diligências ao DNIT visando a obtenção de elementos para a elucidação de eventuais dúvidas.
Em consonância com o comando constante do despacho (peça 51) , esta unidade técnica direcionou diligência ao DNIT, por meio do Ofício 0554/2016-TCU/SeinfraRodovia (peça 52, ciência à peça 53) . A Autarquia encaminhou sua resposta por meio dos ofícios 1.285/2016/DG/DNIT (peça 54) e 1.375/2016/DG/DNIT (peça 55) .
Os elementos apresentados pelo DNIT foram analisados por esta unidade técnica, em 24/8/2017, por meio da instrução acostada a peça 58. Conforme consta nessa instrução, os elementos apresentados pelo DNIT confirmaram as avaliações preliminares da equipe de auditoria, de maneira que se ratificou a proposta de encaminhamento inicialmente aventada, a qual, desta vez, contou com a anuência do titular desta unidade técnica (peça 60) .
Ato contínuo, foram efetivadas as devidas comunicações processuais, conforme detalhado na Tabela 1, a seguir.
Tabela 1 - Comunicações dirigidas aos responsáveis
	Destinatário
	Número do Ofício
	Data
	Referência
	Ciência
	Referência

	Alexandre de Oliveira
	0159/2018-TCU/SeinfraRodovia
	21/3/2018
	peça 70
	3/4/2018
	peça 85

	Carlos Eduardo Batista Fernandes
	0155/2018-TCU/SeinfraRodovia
	21/3/2018
	peça 66
	2/4/2018
	peça 77

	DNIT
	0161/2018-TCU/SeinfraRodovia
	21/3/2018
	peça 62
	22/3/2018
	peça 63

	Flávia Matos dos Santos Lopes
	0156/2018-TCU/SeinfraRodovia
	21/3/2018
	peça 65
	3/4/2018
	peça 78

	Lucas do Carmo Monteiro
	0154/2018-TCU/SeinfraRodovia
	21/3/2018
	peça 67
	2/4/2018
	peça 76

	Mariléa de Cássia Vaz Sampaio
	0158/2018-TCU/SeinfraRodovia
	21/3/2018
	peça 71
	4/4/2018
	peça 84

	Renata Gandra Lages
	0153/2018-TCU/SeinfraRodovia
	21/3/2018
	peça 68
	16/4/2018
	peça 96

	Renato Hugo Reis Borges
	0157/2018-TCU/SeinfraRodovia
	21/3/2018
	peça 72
	29/3/2018
	peça 79

	Sitran Sinalização de Trânsito
	0160/2018-TCU/SeinfraRodovia
	21/3/2018
	peça 69
	2/4/2018
	peça 80

	Thiago Davi Rosa
	0152/2018-TCU/SeinfraRodovia
	21/3/2018
	peça 64
	2/4/2018
	peça 75

Fonte: produção própria.
Em atendimento ao chamado do Tribunal, os responsáveis fizeram chegar a esta Corte os seguintes documentos:
Tabela 2 - Respostas encaminhadas ao Tribunal
	Remetente/Responsável
	Documento
	Data
	Referência

	Thiago Davi Rosa
	Razões de justificativa
	9/4/2018
	peça 81

	Renata Gandra Lages
	Razões de justificativa
	17/5/2018
	peça 99

	Lucas do Carmo Monteiro
	Razões de justificativa
	17/5/2018
	peça 130

	Carlos Eduardo Batista Fernandes
	Razões de justificativa
	17/5/2018
	peça 100

	Flávia Matos dos Santos Lopes
	Razões de justificativa
	17/5/2018
	peça 131

	Renato Hugo Reis Borges
	Razões de justificativa
	12/4/2018
	peça 92

	Mariléa de Cássia Vaz Sampaio
	Razões de justificativa
	17/5/2018
	peça 101

	Alexandre de Oliveira
	Razões de justificativa
	18/5/2018
	peça 102

	Sitran Sinalização de Trânsito
	Manifestação
	9/5/2018
	peças 103-125

	DNIT
	Ofício 10020/2018/ACE/DG/DNIT
	3/4/2018
	peça 73

	DNIT
	Ofício 14202/2018/ACE/DG/DNIT
	4/5/2018
	peça 97

	DNIT
	Ofício 16742/2018/ACE/DG/DNIT
	22/5/2018
	peça 132

Fonte: produção própria.
A seguir, examinam-se os elementos apresentados pelos auditados, em resposta às oitivas e às audiências efetivadas. 
EXAME TÉCNICO
Este exame tem como fundamento as Normas de Auditoria do TCU, a legislação e a jurisprudência aplicadas ao caso, os documentos constantes dos autos, o histórico já apresentado e as providências a cargo dos jurisdicionados e demais envolvidos com a matéria em apreço. 
Inicialmente, cabe repisar que este processo cuida especificamente do Lote 1, do Edital 851/2012-00 (peça 15) , materializado no Contrato 00399/2013 (peça 16) . Sendo assim, as informações trazidas sobre outros lotes/contratos serão utilizadas apenas quando se mostrarem essenciais para o correto entendimento da matéria em análise.
Com o fito de organizar a análise e permitir melhor entendimento das questões tratadas, será realizada divisão em tópicos, aglutinando mais de um auditado quando tal procedimento contribuir para a economia processual, sem comprometer a compreensão dos pontos analisados.
Nesse sentido, as oitivas do DNIT e da empresa Sitran Sinalização de Trânsito Industrial Ltda. serão analisadas em conjunto, haja vista a similaridade das questões abordadas nas respectivas manifestações.
Oitiva do DNIT e da empresa Sitran Sinalização de Trânsito Industrial Ltda. 
Consoante já evidenciado na Tabela 1, retro, a oitiva direcionada à Autarquia foi levada a efeito pelo Ofício 0161/2018-TCU/SeinfraRodoviaAviação, de 21/3/2018 (peça 62) , com ciência de seu recebimento em 22/3/2018 (peça 63) .
Nos termos do documento citado no parágrafo imediatamente anterior, foram contemplados três itens para manifestação do DNIT, a saber:
a) ausência dos estudos de acidentes nos projetos das rodovias BR-356/MG e BR-120/MG e das falhas nos mesmos estudos nos projetos das rodovias BR-381/MG e BR-262/MG elaborados no âmbito do Contrato 00 00399/2013, em desacordo com as exigências constantes do item 2.1.2 e da introdução das Especificações Técnicas do BR-Legal, parte integrante do Anexo I - Anteprojeto do Edital do RDC presencial 851/2012-00 (item III. 1 do Relatório de Fiscalização, peça 48) ;
b) atraso na entrega do Projeto Básico, tendo em vista o item 2.5.2.1 das Especificações Técnicas do BR-Legal, parte integrante do Anexo I - Anteprojeto do edital do RDC presencial 851/2012-00 e a nova data de entrega informada no Memorando 1.709/2013/CGPERT/DIR, uma vez que suas duas últimas partes (SNV 356BMG0090 e 356BMG0110) foram entregues em 12/5/2014 (item III.2 do Relatório de Fiscalização, peça 48) ;
c) atraso na execução dos serviços em relação ao cronograma vigente, uma vez que a 31a medição acumula 28,04% de execução, percentual que deveria ter sido atingido na 25a medição (item III.2 do Relatório de Fiscalização, peça 48) .
Por sua vez, a empresa Sitran Sinalização de Trânsito Industrial Ltda. foi chamada em oitiva por força do Ofício 0160/2018-TCU/SeinfraRodoviaAviação, de 21/3/2018 (peça 69) , com ciência de seu recebimento em 2/4/2018 (peça 80) . Na oitiva, o Tribunal solicita esclarecimentos quanto aos seguintes pontos:
a) ausência dos estudos de acidentes nos projetos das rodovias BR-356/MG e BR-120/MG e das falhas nos mesmos estudos nos projetos das rodovias BR-381/MG e BR-262/MG elaborados no âmbito do Contrato 00 00399/2013, em desacordo com as exigências constantes do item 2.1.2 e da introdução das Especificações Técnicas do BR-Legal, parte integrante do Anexo I - Anteprojeto do Edital do RDC presencial 851/2012-00 (item III.1 do Relatório de Fiscalização, peça 48) ;
b) atraso na entrega do Projeto Básico, tendo em vista o item 2.5.2.1 das Especificações Técnicas do BR-Legal, parte integrante do Anexo I - Anteprojeto do edital do RDC presencial 851/2012-00 e a nova data de entrega informada no Memorando 1.709/2013/CGPERT/DIR, uma vez que suas duas últimas partes (SNV 356BMG0090 e 356BMG0110) foram entregues em 12/5/2014 (item III.2 do Relatório de Fiscalização, peça 48) ;
c) atraso na execução dos serviços em relação ao cronograma vigente, uma vez que a 31ª medição acumula 28,04% de execução, percentual que deveria ter sido atingido na 25ª medição (item III.2 do Relatório de Fiscalização, peça 48) .
I.1. Manifestação do DNIT
Em resposta à demanda desta Corte, o DNIT fez chegar ao Tribunal três comunicações, acompanhadas de seus anexos: o Ofício 10020/2018/ACE/DG/DNIT, de 3/4/2018 (peça 73) ; Ofício 14202/2018/ACE/DG/DNIT, datado de 4/5/2018 (peça 97) e Ofício 16742/2018/ACE/DG/DNIT, com data de 22/5/2018 (peça 132) .
A primeira comunicação, citada no parágrafo retro, nada trouxe de informação útil à análise que se pretende, limitando-se à solicitação de prorrogação de prazo para atender a demanda do Tribunal.
Passando-se aos argumentos apresentados no Despacho/DNIT SEDE/DIR/CGPERT/CET (peça 97, p. 6-13) , anexo ao segundo ofício citado nos itens precedentes, verifica-se que o documento inicia fazendo uma introdução sobre o Programa Nacional de Segurança e Sinalização Rodoviária – BR-Legal. 
O DNIT assegura que o programa trata de uma iniciativa com características singulares de ineditismo e inovação que vão da concepção, passando pelo regime de contratação e chegando aos métodos construtivos e características dos materiais a serem utilizados (peça 97, p. 6-7) .
Como fonte de impulso, a Autarquia cita ação internacional lançada em 2011 com o título “Década de Ação pela Segurança no Trânsito 2011-2020”, coordenada pela Organização Mundial da Saúde (OMS) com o objetivo de “salvar vidas priorizando a segurança no trânsito, com a adoção de medidas consideradas eficazes para reduzir as mortes no trânsito” (peça 97, p. 6-7) .
Outro ponto destacado pelo documento diz respeito ao perfil do contrato que, segundo o DNIT, trata-se de um contrato de performance, onde deverá ser estabelecido um padrão de desempenho esperado e o contratado estará obrigado a manter esse padrão na vigência do contrato, independentemente do número de intervenções necessárias para tal, vale a leitura:
O Programa BR-LEGAL propõe a manutenção estruturada da sinalização rodoviária por um período de cinco anos, definindo padrões mínimos de desempenho, introduzindo o conceito de performance na execução dos serviços, onde somente são medidos os serviços executados, por grupo de serviços, na unidade quilômetro de rodovia mantida. Desta forma, durante todo o ciclo de vida do Programa BR-LEGAL, os materiais e os serviços especificados no projeto, deverão responder aos padrões de desempenho estabelecidos no Programa, cabendo à empresa contratada a responsabilidade de intervir no trecho quantas vezes forem necessárias para manter os sistemas de sinalização e segurança em níveis de excelência. (Despacho/DNIT SEDE/DIR/CGPERT/CET (peça 97, p. 7) 
Ainda na introdução dos esclarecimentos prestados, a Autarquia afirma que o BR-Legal foi criado em 2012, em substituição aos programas Prosinal (2006-2012) e Prodefensas (2010-2012) e que o Lote 1 do Edital RDC 851/2012 foi, também, o primeiro lote de toda essa nova concepção de segurança viária e sinalização das rodovias federais (peça 97, p. 7) .
O regime de contratação empregado foi o Regime Diferenciado de Contratação, na modalidade de Contrata Integrada (RDC-CI) , regulado pela Lei 12.462, de 4 de agosto de 2011.
Na sequência, a Autarquia traz detalhamento das fases necessárias na elaboração de projetos de sinalização, replicando o fluxograma existente no item “2. Procedimentos para Elaboração do Projeto Básico e Executivo de Sinalização Rodoviária e Dispositivos de Segurança”, parte integrante das Especificações Técnicas anexas ao Edital RDC 851/2012 (peça 15, p. 92) .
Figura 1 - Fases para elaboração de projetos - BR-Legal

Fonte: Especificações Técnicas do Programa BR-Legal (peça 15, p. 92) 
Afirma, ainda, que os projetos estão sob a égide dos princípios que regem a sinalização de trânsito, citando expressamente: “Legalidade; Suficiência; Padronização; Uniformização; Clareza; Precisão e Confiabilidade” (peça 97, p. 9) .
Na mesma página, citada no item retro, o DNIT destaca o que chamou de “Tripé da Segurança Viária”, destacando as ações de “Engenharia, Esforço Legal e Educação” e, com base nessas premissas, afirma que os dados relativos a acidentes seriam “apenas” uma das premissas a serem consideradas na definição das soluções a serem adotadas e na priorização de trechos.
Adicionalmente, a Autarquia apresenta uma série de outras variáveis que podem influenciar na ocorrência de acidentes, citando de forma expressa: “os volumes de trânsito e velocidades de veículos no trecho, a composição do tráfego por tipo de veículo e usuário, alterações legais, campanhas educativas, fiscalização, alteração da ocupação do solo (conglomerados urbanos) (...) ” (peça 97, p. 9) .
Conclui o item que trata da elaboração de projetos afirmando que a referência deve ser o “Manual Brasileiro de Sinalização do Contran” e que o Manual de Sinalização Rodoviária do DNIT deve ser utilizado de forma subsidiária. Além disso, assegura que o parâmetro quanto à sinalização mínima necessária em cada trecho é “posicionamento subjetivo” e que pode variar, a depender da percepção de quem realiza a análise (peça 97, p. 10) .
Antes de adentrar diretamente nas respostas aos questionamentos do Tribunal, ainda apresentou tabela com delimitação dos segmentos abrangidos pelo lote em tela, a qual está transcrita na Figura 2, a seguir:
Figura 2 - Atualização de segmentos do Lote 1 - RDC 851/2012-00

Fonte: Despacho/DNIT SEDE/DIR/CGPERT/CET (peça 97, p. 6-13) 
Ao responder diretamente aos questionamentos apresentados por esta Corte, relativamente à inexistência e/ou à deficiência nos estudos de pontos críticos das rodovias mencionadas (item “a” do Ofício 0161/2018-TCU/SeinfraRodoviaAviação (peça 62, p. 1) , a Autarquia concentrou seus argumentos nos seguintes pontos:
0. não havia dados sobre pontos concentradores de acidentes e sobre a natureza destes, para os trechos apontados pela equipe de fiscalização do Tribunal (peça 97, p. 10) ;
0. os pontos concentradores de acidentes não são os únicos parâmetros a serem utilizados e existem evidências de que outras informações foram utilizadas para definir o quantitativo e o perfil da sinalização a ser implantada (peça 97, p. 11) ;
0. especificamente quanto à BR-381/MG, a aceitação do Projeto Básico foi realizada em duas etapas, a primeira por meio das Notas Técnicas 17 e 18/COSEENTR/CGPERT/DIR e a segunda etapa por meio da Nota Técnica 104/2014/CGPERT/DIR, contemplando todo o trecho e não 51,8%, como afirmou o TCU (peça 97, p. 12) ;
0. a constatação da diminuição de acidentes no trecho, após o início da implantação do BR-Legal, confirma a efetividade do Programa (peça 97, p. 12) .
Tratando-se do item “b” do 0161/2018-TCU/SeinfraRodoviaAviação (peça 62, p. 1) com foco no atraso na entrega do Projeto Básico, a Autarquia afirmou (peça 97, p. 13) que houve o recebimento de uma versão preliminar em 30/1/2014 e, tendo em vista que o prazo estabelecido no Memorando 1709/2013/CGPERT/DIR (peça 99, p. 32) seria 31/1/2014, a entrega teria ocorrido dentro do prazo estipulado.
Segundo afirmou o DNIT, a necessidade de ajustes no documento, juntamente com as dificuldades enfrentadas diante do ineditismo do BR-Legal, levaram a instituição a considerar como válida a primeira data em que houve a entrega da primeira versão do projeto.
Quanto ao terceiro e último ponto de questionamento, tratado no item “c” do mesmo Ofício 0161/2018-TCU/SeinfraRodoviaAviação (peça 62, p. 1) com foco no atraso no cronograma físico-financeiro do contrato, a Autarquia justificou tal fato (peça 97, p. 13) pela conjuntura econômica desfavorável, com restrições orçamentárias e financeiras por parte do Governo Federal, motivadas pela crise econômica enfrentada pelo país.
Esses argumentos centrais serão detalhados, a seguir, quando da análise dos indícios de irregularidade apontados. 
Em complemento aos esclarecimentos apresentados pelo DNIT-Sede, a Superintendência Regional do DNIT em Minas Gerais apresentou o Despacho/SER-MG/COENGE-CAF-MG/SEP-CENGE-MG, anexo ao Ofício 16742/2018/ACE/DG/DNIT SEDE-DNIT, de 22/5/2018 (peça 132) .
Repetindo as informações já abordadas a respeito do Programa BR-Legal, a unidade regional destacou os seguintes aspectos, resumidamente:
0. programa totalmente concebido na sede do DNIT, em Brasília, desde sua concepção, elaboração de edital, anteprojeto, determinação de prazos, procedimento licitatório e diretrizes a serem seguidas pelas Superintendências (peça 132, p. 4) ;
0. estado de Minas com a maior malha viária do Brasil, com demanda de 2.908,8 km (peça 132, p. 5) ;
0. força de trabalho incompatível com as atividades, situação agravada pela falta de qualificação e treinamento específico para o Programa (peça 132, p. 5) ;
0. ausência de conhecimento técnico especializado na equipe, visto que nenhum programa similar havia sido executado anteriormente, nos mesmos moldes do BR-Legal (peça 132, p. 6) ;
0. apenas o Projeto Básico passou por análise na unidade regional (peça 132, p. 6) ;
0. o atraso no cronograma físico-financeiro ocorreu em função de restrições orçamentárias impostas pela crise econômica enfrentada pelo país (peça 132, p. 7) .
I.2. Manifestação da Sitran
 Em atendimento à oitiva oportunizada pelo TCU, a empresa fez chegar a esta Corte o documento datado de 9/5/2018 e seus anexos (peça 103) .
Quanto ao item “a”, do Ofício 0160/2018-TCU/SeinfraRodoviaAviação (peça 69) a empresa se ancorou nos seguintes argumentos, resumidamente:
0. Em relação à BR-381/MG (peça 103, p. 3-15) :
a.1) os dados do Sistema Integrado de Operações Rodoviárias (Sior – antigo SGV) utilizados pela equipe de fiscalização como fonte de dados sobre acidentes, não estavam à disposição da empresa quando da elaboração dos projetos;
a.2) os estudos sobre acidentes de trânsito balizaram-se em dados obtidos junto à PRF, DNIT e SGV;
a.3) o projeto contempla no seu Volume I toda a extensão do trecho, sendo dividido em Tomo I e Tomo II;
a.4) a equipe de auditoria teria se baseado apenas no Tomo I do projeto;
a.5) a quantidade de pontos críticos apresentados (109) é superior ao indicado pelo TCU (28) , anteprojeto (98) e PRF/SGV (99) ;
a.6) o número de acidentes após o início do contrato teve uma redução de 55% conforme dados do Sior/DNIT;
0. Em relação à BR-356/MG (peça 103, p. 15-23) :
b.1) as bases de dados da PRF e do DNIT não contemplam dados sobre acidentes na rodovia;
b.2) o anteprojeto não indica a presença de segmentos críticos;
b.3) a ausência de dados sobre número e local de acidentes foi suprida por informações obtidas em outras fontes (diligências, reuniões no DNIT e vistorias “in loco”) ;
b.4) as curvas acentuadas receberam tratamento diferenciado com adoção de marcadores de alinhamento, sinalização horizontal em material termoplástico, taxas refletivas metálicas etc.;
0. Em relação a BR-120/MG (peça 103, p. 24-28) :
c.1) as bases de dados da PRF e do DNIT não contemplam dados sobre acidentes na rodovia;
c.2) a ausência de dados sobre número e local de acidentes foi suprida por informações obtidas em outras fontes (diligências, reuniões no DNIT e vistorias “in loco”) ;
c.3) as curvas acentuadas receberam tratamento diferenciado;
0. Em relação a BR-262/MG (peça 103, p. 28-35) :
d.1) o levantamento do índice de acidentes foi subdividido em três trechos (km 0,00 ao km 196,40; km 309,20 ao 327,90 e km 330,50 ao km 332,90) e realizado por meio do SGV. Tais elementos constam do projeto, conforme Volume I - Fase I - Pré-análise do Trecho, o qual está subdivido em dois tomos;
d.2) o número de acidentes após o início do contrato teve uma redução de 53% conforme dados do Sior/DNIT;
Na mesma linha dos argumentos apresentados pelo DNIT para o item “b” do ofício que conduziu a oitiva, a empresa utilizou como escudo o alegado ineditismo e a inovação do Programa BR-Legal para justificar as modificações de prazo na entrega dos projetos (peça 103, p. 35) .
Acrescentou a inexistência de dados históricos e escassez de informações como agravante que contribuiu para maior dificuldade em terminar os projetos nos prazos inicialmente acordados (peça 103, p. 35) .
Citou reuniões com a Associação Brasileira de Engenharia de Trânsito (Abeetrans) no sentido de sensibilizar o DNIT sobre as especificidades do projeto e a necessidade de maior tempo para concluir os estudos (peça 103, p. 35) .
Referente ao item “c”, do mesmo ofício de oitiva, a empresa afirmou que o cronograma físico-financeiro apontado pela equipe de fiscalização teria sido substituído por solicitação do DNIT e que os empenhos e pagamentos não acompanharam as previsões contratuais (peça 103, p. 3637) .
I.3. Análises
As afirmações trazidas pelo DNIT, na introdução do documento intitulado Despacho/DNIT SEDE/DIR/CGPERT/CET (peça 97, p. 6-13) estão condizentes com as Especificações Técnicas do Programa BR-Legal, anexas ao RDC 851/2012-00 (peça 15, p. 87-139) .
O BR-Legal realmente trata de um programa voltado à segurança viária por meio da instalação, recuperação, manutenção e padronização da sinalização e de dispositivos de segurança, destinados a orientar os usuários das rodovias federais e prevenir acidentes.
Também está coerente a afirmação quanto ao perfil do contrato, configurado em um contrato de performance, onde a empresa contratada deverá instalar e/ou recuperar a sinalização e os dispositivos de segurança da via, com a obrigação de manter um padrão de desempenho durante toda a vigência do contrato. Tal afirmação está expressa nas Especificações Técnicas do BR-Legal (peça 15, p. 91) .
Na mesma página está consignado que as contratações das obras relativas ao programa serão realizadas pelo Regime Diferenciado de Contratação, na modalidade de Contratação Integrada (RDC-CI) , o que valida a afirmação quanto à inovação em termos de modelo de contratação para o tipo de obra/serviço, uma vez que o regime citado surgiu no ordenamento jurídico nacional por força da Lei 12.462/2011, praticamente contemporânea ao surgimento do BR-Legal.
Da mesma forma, as fases para elaboração do Projeto Básico estão registradas nas Especificações Técnicas (peça 15, p. 92) e as afirmações da Autarquia estão coerentes com o documento que colaciona as principais orientações quanto aos estudos e análises que devem nortear tais projetos.
Confirmadas as informações apresentadas pelo DNIT sobre o BR-Legal, cabe esclarecer que a síntese apresentada, apesar de trazer elementos importantes para o conhecimento do programa, não serve para justificar ou sanear as irregularidades apontadas.
Assim, cabe análise específica quanto cada um dos pontos do chamamento do Tribunal, registrados nos Ofícios 0161/2018-TCU/SeinfraRodoviaAviação (peça 62) e 0160/2018-TCU/SeinfraRodoviaAviação (peça 69) .
I.3.1. Ausência dos estudos de acidentes nos projetos das rodovias BR-356/MG e BR-120/MG e das falhas nos mesmos estudos nos projetos das rodovias BR-381/MG e BR-262/MG elaborados no âmbito do Contrato 00 00399/2013, em desacordo com as exigências constantes do item 2.1.2 e da introdução das Especificações Técnicas do BR-Legal, parte integrante do Anexo I - Anteprojeto do Edital do RDC presencial 851/2012-00 (item III. 1 do Relatório de Fiscalização, peça 48) 
Conforme se lê, o Relatório de Fiscalização 32/2016 (peça 48) apontou que o projeto deixou de apresentar estudos quanto a pontos concentradores de acidentes para as rodovias BR-356 e BR-120/MG e, apesar de existirem tais estudos para as rodovias BR-381 e BR-262/MG, a equipe identificou falhas na análise realizada para compor os respectivos estudos.
A exigência de estudos quanto a pontos concentradores de acidentes está consignada no item 2.1.2 das Especificações Técnicas – Programa BR-Legal (peça 15, p. 94) . Esse item estabelece que a empresa contratada deverá buscar informações junto ao DNIT, bem como dados atualizados com a Polícia Rodoviária Federal (PRF) , no intuito de identificar as causas e a localização dos acidentes, de maneira a tratar os locais com sinalização ostensiva.
Independentemente das conclusões obtidas a partir da análise dos dados coletados, o projetista também deverá atentar-se para os denominados “pontos críticos notáveis”, os quais também deverão receber sinalização diferenciada. Cabe lembrar que os “pontos críticos notáveis” consistem em trechos onde ocorrem mais de oito acidentes anualmente (peça 15, p. 94) . Tais segmentos críticos, conforme no item 2.1.2 das Especificações Técnicas – Programa BR-Legal (peça 15, p. 94) , devem constar no anteprojeto.
Dito isso, passa-se à análise dos elementos apresentados em relação a cada um dos segmentos rodoviários apontados no Achado I do Relatório de Fiscalização 32/2016 (peça 48) .
BR-381/MG 
Com relação a BR-381/MG, a equipe de auditoria registrou os seguintes indícios de irregularidade (peça 48, p. 6-7) :
0. fragilidades nos dados de índice de acidentes obtidos junto ao DNIT e a PRF, por não contemplarem toda a extensão do trecho projetado, restringindo-se a apenas dezenove quilômetros da extensão total; 
0. fragilidades nas informações sobre pontos críticos notáveis, por estarem incompletas e falhas, compreendendo somente 51,8% da extensão da rodovia;
0. ausência de registro de identificação de causas de acidentes;
0. ausência de definição quanto a adoção de sinalização diferenciada em pontos críticos.
Quanto a esses apontamentos, os auditados informaram que o projeto e suas respectivas análises contemplaram toda a extensão prevista contratualmente.
Conforme o DNIT, as análises foram realizadas em três etapas, conforme documentos referenciados abaixo:
0. Nota Técnica 17/2014/COSEENTR/CGPERT/DIR (peça 47, p. 1-4) – km 267,5 a 367,5;
0. Nota Técnica 18/2014/COSEENTR/CGPERT/DIR (peça 47, p. 5-20) – km 367,5 a 447,5;
0. Nota Técnica 104/2014/CGPERT/DIR (peça 47, p. 76-90) – km 447,5 a 460,5.
Especificamente quanto aos dados de índice de acidentes e de pontos críticos notáveis, os auditados esclareceram que houve desmembramento do trecho e que a equipe de fiscalização analisou apenas parte da documentação.
De fato, na documentação encaminhada pela Sitran (peças 103, 105, 106 e 125) que os dados sobre índice de acidentes contemplam toda a extensão projetada, considerando os dados apresentados nos dois tomos do Volume I do projeto (peças 105 e 125) .
Cabe acrescentar que tais dados foram obtidos por meio da PRF e do SGV (atual Sior) , os quais permitiram a elaboração de mapas de acidentes, “representando quantitativamente o nível de acidentalidade em diversos pontos” (peça 103, p. 12-14, peça 105, p. 34-35, 47-86; peça 106, p. 1-3; peça 125, p. 39-57) , contemplando toda a extensão objeto do contrato.
No tocante aos pontos críticos e seu quantitativo, os mapas de acidente copiados no documento que trouxe os esclarecimentos da Sitran (peça 103, p. 12-14) demonstram que o projeto identificou pontos críticos na rodovia (109 pontos) em quantidade superior à registrada nos sistemas oficiais (anteprojeto: 98 pontos; PRF/SGV: 99 pontos) . 
Quanto à identificação das causas dos acidentes ocorridos, nos volumes de projeto apresentados pelos auditados, de fato, não consta tópico específico abordando esse tema. No entanto, outros tópicos constantes do projeto (índice de acidentes, polos geradores de tráfego, comportamento do motorista, condições meteorológicas, futuras melhorias, deficiências gerais) possibilitam uma visualização das condições gerais vivenciadas pelos usuários da rodovia, demonstrando que as causas dos acidentes ocorridos no trecho foram apresentadas no projeto, mesmo que de forma dispersa e não catalogada.
Quanto à adoção de sinalização ostensiva nos pontos críticos, embora não esteja expresso literalmente no projeto, é perceptível a previsão de sinalização diferenciada nesses locais, inclusive com a adoção de elementos de sinalização de advertência constantes dos manuais do Contran, conforme peças referenciadas no parágrafo 66, retro.
Nas mesmas peças já referenciadas, nota-se que houve tratamento diferenciado nos pontos críticos, com emprego de sinalização específica, como por exemplo: placas de alerta quanto à aproximação de curvas, instalação de delineadores, limitadores de velocidade, placas de aviso de aproximação de trechos perigosos etc.
Ainda assim, cabe acrescentar que de acordo com as Especificações Técnicas do BR-Legal (peça 15, p. 87) o termo “sinalização ostensiva” é definido da seguinte forma:
Definimos como sinalização ostensiva àquela a ser utilizada em segmentos concentradores de acidentes de trânsito, em segmentos que cruzam conglomerados urbanos, em segmentos localizados em zonas com potencial incidência de neblina e chuva, em segmentos cuja geometria da rodovia apresenta excessivo número de curvas e/ou curvas com raios diminutos, alertando ao motorista local ou de longa distância, que o trecho percorrido requer mais atenção do motorista, fazendo-o perceber com menor tempo de reação qualquer risco que se apresente durante seu percurso.” (Especificações Técnicas do Programa BR-Legal, peça 15, p. 87) .
Por sua vez, o Manual de Sinalização Rodoviária do DNIT, 3ª Edição, (Publicação IPR 743, 2010, peça 46, p. 1-414) traz os detalhes quanto aos vários tipos de sinalização e as regras para sua aplicação.
Embora trate de regras para instalação de sinalização rodoviária para as rodovias federais, o referido Manual não se deteve em dar significado específico à expressão “sinalização ostensiva”, mas concentrou suas orientações nas características de cada placa/solução e as indicações de uso.
Acerca dos pontos concentradores de acidentes, a publicação do IPR aponta que informações sobre esses pontos devem ser obtidas na fase de levantamento de dados para o projeto de sinalização, conforme se verifica em seu item “5.1. LEVANTAMENTO DE DADOS” (peça 46, p. 285-288) , melhor detalhado no item “5.1.4. Informações sobre os locais concentradores de acidentes”.
O mesmo Manual de Sinalização, em seu item “5.2.3.1 Lançamento dos sinais” (peça 46, p. 292-293) traz outra definição para o conceito de “pontos notáveis”, traduzindo como sendo “ (...) limites (país, estado e município) , praças de pedágio, OAE, túneis, que devem ser posicionados no local”.
Como se vê, nos normativos pesquisados não consta um parâmetro objetivo que defina o tipo e quantidade de dispositivos de segurança e/ou de soluções de sinalização rodoviária a serem implantados para atender ao conceito de “sinalização ostensiva”, indicado nas Especificações Técnicas do BR-Legal.
Assim, diante da ausência de critérios objetivos que definam os dispositivos e seus quantitativos que garantam a correção da sinalização ostensiva, pondera-se que nos autos não existem elementos que permitam concluir que o projetista/executor deixou de adotar sinalização diferenciada nos pontos críticos identificados.
Diante do exposto, resta esclarecido o indício de irregularidade relativo à BR-381/MG.
BR-262/MG
Os apontamentos da equipe de auditoria com relação a BR-262/MG são semelhantes aos indícios de irregularidade abordados em relação à BR-381/MG, quais sejam (peça 48, p. 7-8) :
0. fragilidades nos dados de índice de acidentes obtidos junto ao DNIT e a PRF, por não contemplarem toda a extensão do trecho projetado; 
0. fragilidades nas informações sobre pontos críticos notáveis, por estarem incompletas e falhas, compreendendo somente parte da extensão da rodovia;
0. ausência de registro de identificação de causas de acidentes;
0. ausência de definição quanto a adoção de sinalização diferenciada em pontos críticos.
Igualmente ao caso da BR-381/MG, os auditados apresentaram elementos que permitem considerar os indícios de irregularidade esclarecidos.
Quanto as supostas fragilidades nos dados de índice de acidentes e de pontos críticos, os auditados esclarecem que todas as informações estão apresentadas no Volume I do projeto, separadas em dois tomos. No Tomo I (peça 104, p. 1-60; peça 112, p. 38-56; peça 113; peça 114, p 1-6) com os dados referentes ao km 0,0 ao km 196,4 e no Tomo II referentes ao km 309,2 ao km 330,5 (peça 121, p. 25-29, 40-43) .
Assim restou esclarecido que o projeto contemplou toda a extensão prevista em contrato.
Quanto a ausência de registro de identificação das causas dos acidentes, neste caso também vale a análise apresentada em relação à BR-381/MG. 
Conforme a referida análise, embora o projeto não apresente as causas dos acidentes de forma catalogada, outros tópicos constantes do projeto (índice de acidentes, polos geradores de tráfego, comportamento do motorista, condições meteorológicas, futuras melhorias, deficiências gerais) possibilitam uma visualização das condições gerais vivenciadas pelos usuários da rodovia, demonstrando que as causas dos acidentes ocorridos no trecho foram apresentadas no projeto, mesmo que de forma dispersa.
De igual forma, em relação a ausência de definição quanto a adoção de sinalização diferenciada em pontos críticos também vale a análise empreendida no caso da BR-381/MG.
Desse modo, diante da ausência de critérios objetivos que definam os dispositivos e seus quantitativos que garantam a correção da sinalização ostensiva e considerando que foi prevista a instalação de dispositivos especiais em pontos críticos da rodovia, pondera-se que nos autos não existem elementos que permitam concluir que o projetista/executor deixou de adotar sinalização diferenciada nos pontos críticos identificados.
     Diante do exposto, resta esclarecido o indício de irregularidade relativo à BR-262/MG.
BR-356/MG
Com relação a BR-356/MG, a equipe de auditoria registrou, basicamente, a ausência de definição de pontos que demandam sinalização ostensiva (peça 48, p. 8) .
Quanto a esse aspecto, cabe inicialmente registrar que, conforme confirmado pela equipe de auditoria e descrito no item 3.1 do Projeto Executivo relativo à BR-356/MG (peça 123, p. 32) , não havia a disponibilidade de informações sobre a ocorrência de acidentes no SGV. Inclusive, no projeto (peça 123, p. 54-56) consta registro de pesquisas efetivadas no SGV nas quais o sistema apresentou a resposta “Sem registros a exibir”.
No mesmo item 3.1 do projeto, também consta que a empresa projetista buscou informações junto a PRF (peça 108, p. 37-39) , sem sucesso.
Por outro lado, no Levantamento de Dados constante do Anteprojeto que fundamentou a licitação não consta indicação de segmentos críticos (peça 19, p. 5) . 
Nesse ponto, cabe acrescentar que, em sua manifestação, o DNIT argumentou que “os dados concentradores de acidentes não são os únicos dados a serem levados em consideração na escolha de um determinado trecho a receber a sinalização ostensiva” (peça 97, p. 11) .
Nesse sentido, no projeto, em seu Item 3 – Elementos de Projeto (peça 15, p. 32-56) , é possível verificar que foram considerados todos os demais subitens determinados pelas Especificações Técnicas – Programa BR-Legal para a Fase 1 - Pré-análise do trecho.
Lembrando que, conforme essas especificações técnicas (peça 15, p. 92) , na Fase 1- Pré-análise do trecho são coletadas: 
informações gerais relacionadas principalmente ao ambiente no qual o trecho rodoviário em análise está inserido, tais como: identificação de elementos do projeto (projeto geométrico do trecho, preferencialmente em meio digital) , índices de acidentes, polos geradores de tráfego, comportamento do tráfego (predominantemente local ou de longa distância) , condições meteorológicas da região onde o trecho está inserido, levantamento da implantação de futuras melhorias no pavimento do trecho em estudo (Obras de Duplicação, Restauração, Reabilitação, CREMA 1ª e/ou 2ª Etapa e Conservação) , deficiências gerais e levantamento de projetos de sinalização e dispositivos de segurança pré-existentes
Desta forma, diante da comprovada inexistência de informações nas fontes indicadas no item 2.1.2 das Especificações Técnicas do BR-Legal e tendo em vista que os demais componentes da fase de pré-análise foram abordados no projeto, pondera-se que nos autos não existem elementos suficientes para manter a irregularidade apontada.
BR-120/MG
No caso da BR-120/MG, a equipe de auditoria registrou que, embora o projeto tenha identificado alguns pontos que necessitassem de sinalização diferenciada, isso, na prática, não resultou em emprego de sinalização ostensiva e de dispositivos de segurança a serem aplicados em cada caso (peça 48, p. 8) .
O projeto da BR-120/MG tem situação bastante similar ao da BR-356/MG. No caso da BR120/MG o projetista também informa que se deparou com dificuldades para obter dados atualizados sobre os índices de acidentes, bem como o detalhamento exigido pelas Especificações Técnicas do BR-Legal. 
Tais dificuldades estão registradas no item 3.2 do projeto, com os devidos elementos comprobatórios (peça 108, p. 37-39) , em especial no caso da pesquisa requisitada à Polícia Rodoviária Federal. 
Em relação aos dados a serem obtidos no DNIT, o projeto apresenta informação dando conta que o tema foi objeto de discussão em reunião com técnicos da Autarquia, na qual se concluiu pela ausência de elementos sobre o índice de acidentes na BR-120/MG (peça 108, p. 29) . 
Também em prejuízo à definição dos índices de acidentes, no Anteprojeto não consta a indicação de segmentos críticos em relação à BR-120/MG (peça 19, p. 3) .  
Apesar dessas fragilidades, cabe ponderar que, de maneira a suprir a ausência de dados quanto ao índice de acidentes no projeto da BR120/MG, foi adicionada uma tabela contendo pontos com curvas acentuadas e gráfico com pontos de interferência, indicando a necessidade de sinalização ostensiva, vale a leitura (peça 108, p. 29) : 
Em reunião na Unidade Local do DNIT, em virtude da falta de dados de acidentes advindos da BR120, definiram-se alguns segmentos ou pontos críticos que são representativos e passíveis de atenção do condutor e sinalização mais ostensiva. 
Na Tabela 3, a seguir, encontram-se listados os segmentos com indicação de emprego de sinalização ostensiva, conforme projeto.
Tabela 3 - Curvas com sinalização ostensiva - BR-120/MG
		Localização Inicial
	Localização Final
	
	nº da curva
	Letitude
	Longitude
	Km
	Letitude
	Longitude
	km
	Mapa/Projeto

	1
	-20.418.409
	-42.899.771
	587+523
	-20.419.131
	-42.899.587
	587+609
	peça 32, p. 1

	6
	-20.423.560
	-42.897.824
	588+153
	-20.423.958
	-42.895.125
	588+474
	peça 32, p. 2

	28
	-20.468.335
	-42.888.928
	593+795
	-20.469.357
	-42.888.833
	593+913
	peça 32, p. 18

	56
	-20.537.556
	-42.889.033
	604+008
	-20.538.441
	-42.888.640
	604+119
	peça 32, p. 46

	75
	-20.581.251
	-42.879.261
	610+292
	-20.582.198
	-42.878.763
	610+415
	peça 32, p. 63

	157
	-20.885.696
	-42.784.190
	652+659
	-20.886.999
	-42.784.318
	652+816
	peça 34, p. 40

	169
	-20.898.129
	-42.782.760
	655+164
	-20.898.560
	-42.784.074
	655+327
	peça 34, p. 48

Fonte: Projeto de Segurança e Sinalização Rodoviária – BR-120/MG (peça 32, p. 1 a peça 34, p. 48) 
Embora não esteja expresso literalmente no projeto, é perceptível a previsão de sinalização diferenciada nesses locais, inclusive com a adoção de elementos de sinalização de advertência constantes dos manuais do Contran. Isso pode ser observado nos mapas referenciados na Tabela 3, supra.
Diante disso e considerando a ausência de normativos que definam expressamente os dispositivos mínimos a serem adotados de maneira a garantir uma sinalização ostensiva, avalia-se que nos autos não existem elementos suficientes para concluir que o projeto não previu o emprego de “sinalização ostensiva e de dispositivos de segurança a serem aplicados em cada caso”, conforme sustentado pela equipe de auditoria (peça 48, p. 8) .
Diante do exposto, pondera-se que os elementos oferecidos são suficientes para que a irregularidade apontada quanto à BR-120/MG seja considerada esclarecida.
Considerações finais – Achado III.1
Terminada a avaliação caso a caso dos segmentos rodoviários contemplados pelo Contrato 399/2013, cabe registrar informação adicional apresentada pelos auditados dando conta que a quantidade de acidentes sofreu redução depois da implementação da sinalização viária objeto do contrato em comento.
Para corroborar tal afirmação, os auditados apresentaram gráficos comparativos da evolução no número de acidentes nas rodovias abrangidas pelo Contrato 399/2013, de modo a demonstrar a eficácia da sinalização instalada em prevenir acidentes. Os mapas podem ser visualizados para cada rodovia, por exemplo a BR-381 (peça 103, p. 15) e a BR-262 (peça 103, p. 34) .
Diante de todo o exposto, verifica-se que os elementos constantes nos autos se mostram suficientes para afastar os indícios de irregularidade apontados no Achado III.1 do Relatório de Fiscalização 32/2016 (peça 48) 
I.3.2. Atraso na entrega do Projeto Básico, tendo em vista o item 2.5.2.1 das Especificações Técnicas do BR-Legal, parte integrante do Anexo I - Anteprojeto do edital do RDC presencial 851/2012-00 e a nova data de entrega informada no Memorando 1.709/2013/CGPERT/DIR, uma vez que suas duas últimas partes (SNV 356BMG0090 e 356BMG0110) foram entregues em 12/5/2014 (item III.2 do Relatório de Fiscalização, peça 48) 
Este item trata de indício de desrespeito aos prazos estabelecidos nas Especificações Técnicas do BR-Legal, anexas ao Edital RDC Presencial 851/2012, para entrega do Projeto Básico da obra.
Conforme apontamentos do Achado III.2, registrado no Relatório de Fiscalização 32/2016 (peça 48, p. 13-15) , o item 2.5.2.1 das Especificações Técnicas do BR-Legal, parte integrante do Edital do RDC presencial 851/2012-00, previa o prazo de noventa dias, contados da ordem de início das atividades, para que a empresa entregasse o Projeto Básico de Sinalização ao DNIT.
Após a entrega, a Autarquia teria trinta dias para realizar a análise e, com a aceitação do Projeto Básico, a empresa teria sessenta dias para entrega do Projeto Executivo, nos termos do item 2.5.2.2 das Especificações Técnicas do BR-Legal (peça 15, p. 131) .
De acordo com o item 2.6 das mesmas Especificações (peça 15, p. 132) “A execução dos serviços somente poderá ocorrer depois do recebimento da versão final do projeto executivo, devendo ocorrer no prazo máximo de 180 (cento e oitenta) dias após a Ordem de Início dos serviços”.
A ordem de serviço foi oficializada por força do Ofício 755/2013/CGPERT/DIR, datado de 28/5/2013 (peça 99, p. 30) e o prazo foi prorrogado pelo Memorando 1709/2013/CGPERT/DIR, expedido em 6 /12/2013 (peça 99, p. 32) alterando a data limite para 31/1/2014.
Em que pese o fato de o DNIT ter informado à equipe de auditoria que pelo menos parte do projeto básico foi entregue em data posterior a 31/1/2014 (peça 48, p. 2) , em sua manifestação em resposta às oitivas, a Autarquia assegurou que houve o recebimento do referido projeto em 30/1/2014 (peça 97, p. 13) , ou seja, ainda dentro do prazo estipulado. Acrescentou que, em razão de necessidades de ajustes, a empresa foi notificada a fazer as correções necessárias, encaminhando novas versões desse projeto em data posterior a 31/1/2014.
Ao ler o texto das Especificações Técnicas (peça 15, p. 128) não há menção aos parâmetros a serem observados no momento da entrega do Projeto Básico ao DNIT, ou sobre as condições em que este projeto deve ser apresentado.
No entanto, o texto da mesma página, citada no parágrafo imediatamente precedente, deixa claro que as análises indicando as alterações e os ajustes necessários deveriam ocorrer dentro do prazo de trinta dias. Nesse prazo, a Autarquia teria que, em conjunto com as Superintendências Regionais, realizar a análise do documento recebido, vale a leitura: “No final deste prazo deverá submeter o projeto à aceitação da Coordenação-Geral de Operações Rodoviárias no DNIT Sede, que em conjunto com as Superintendências Regionais do DNIT nos estados, promoverá a análise, para aceitação e/ou solicitação de ajustes”.
O documento afirma que o DNIT tem o prazo máximo de trinta dias para realizar a análise e promover o retorno do projeto para a contratada, porém, é silente sobre os prazos que a empresa teria para realizar as adequações e retornar para nova avaliação por parte da Autarquia e/ou sobre os prazos que o DNIT teria para analisar os ajustes promovidos e efetuar o recebimento definitivo do projeto básico.
De acordo com o DNIT, a Sitran entregou a primeira versão do projeto básico em 30/1/2014. Com disso, a Autarquia promoveu uma série de análises no material entregue e requereu a realização de ajustes (peça 97, p. 13) . 
Conforme evidenciado nos autos, as alterações e os ajustes promovidos foram entregues ao DNIT em 12/5/2014 (peça 97, p. 13) e a Autarquia promoveu sua última análise do projeto relativo ao Contrato 399/2013 em 28/7/2014, com a emissão da Nota Técnica 178/2014/CGPERT/DIR (peça 47, p. 107-118) . 
Dessa forma, considerando que a empresa entregou a primeira versão do projeto básico em 30/1/2014, verifica-se que as análises e os ajustes do material entregue consumiram 178 dias. Tal situação poderia indicar que a primeira versão do projeto básico apresentava deficiências de tal monta que demandaria revogar seu recebimento, caracterizando-se assim descumprimento do prazo limite de entrega.  
No entanto, não existem elementos nos autos que demonstrem que todo esse tempo consumido se deu, exclusivamente, em virtude de deficiências na primeira versão do projeto básico. Ao contrário, existem elementos nos autos indicando que essa primeira versão do projeto apresentava condições mínimas de aceitação para a maioria dos segmentos projetados, embora ainda requeresse alguns ajustes. Tal assertiva encontra respaldo em notas técnicas emitidas pelo DNIT, conforme as quais a Autarquia conclui que o projeto avaliado apresentava condições mínimas de aceitação, isso em uma primeira análise (peça 47, p. 5-118) . 
Diante do exposto, pondera-se que não existem elementos nos autos que sustentem os indícios de que tenha ocorrido atraso na entrega do Projeto Básico, relativo ao Contrato 399/2013. Assim, considera-se esclarecida a irregularidade apontada.
Nada obstante, ficou latente a ocorrência de lacuna nas Especificações Técnicas do BR-Legal, diante da falta de definição quanto ao prazo para a empresa realizar os ajustes solicitados pelo DNIT.
Desta forma, cabe cientificar à Autarquia quanto a essa fragilidade, de maneira que se promovam ajustes nas Especificações Técnicas do Programa BR-Legal, incluindo limites de prazo para a empresa contratada efetuar eventuais correções nos projetos Básico e Executivo, determinadas pela área técnica do DNIT. 
I.3.3. Atraso na execução dos serviços em relação ao cronograma vigente, uma vez que a 31a medição acumula 28,04% de execução, percentual que deveria ter sido atingido na 25a medição (item III.2 do Relatório de Fiscalização, peça 48) .
O item trata do descompasso no cronograma físico-financeiro, evidenciando que o percentual das obras estava abaixo do esperado na data da visita da equipe técnica do Tribunal.
De acordo com o Despacho/DNIT SEDE/DIR/CGPERT/CET, datado de 2/5/2018 (peça 97, p. 6-13) o atraso se deveu ao quadro de crise econômica e financeira dos últimos anos, afetando a Administração Pública Federal com o contingenciamento de despesas.
Na mesma linha de argumentos, o Despacho/SRE-MG/COENGE-CAF-MG/SEOP-COENGE-MG (peça 132, p. 4-8) , anexo ao Oficio 16742/2018/ACE/DG/DNIT SEDE-DNIT (peça 132, p. 1-3) apresenta quadro demonstrativo da execução orçamentária e financeira do Contrato 399/2013, evidenciando que “nunca houve liberação de empenho que garantisse a plena execução do contrato” (peça 132, p. 7) ou seja, a disponibilidade financeira no período apresentou-se insuficiente para arcar com os investimentos previstos no contrato em tela.
Nesse passo, vale registrar que é sabido que o Brasil enfrenta uma de suas maiores crises econômicas em períodos recentes da sua história, conforme matéria publicada na mídia, consultada em 11/11/2018 no site de notícias https://g1.globo.com/economia/noticia/crise-economica-atrasou-o-desenvolvimento-do-brasil-em-3-anos-aponta-firjan.ghtml e assim esclarecendo: “A recessão econômica que atingiu o Brasil a partir de 2014 fez com que o desenvolvimento dos municípios brasileiros retrocedesse três anos”.
Diante desse quadro, resta claro que vários programas e ações do Governo Federal foram afetados pela escassez de recursos, gerando atrasos nas obras e interrupção de programas governamentais.
Diante disso, considera-se justificada a questão relativa aos atrasos na execução físico-financeira do Contrato 399/2013.
Audiências
II.1. Audiências dos responsáveis pela análise do Projeto Básico, referente ao Contrato 399/2013: Thiago Davi Rosa (CPF: XXX.314.326-XX) ; Renata Gandra Lages (CPF: XXX.480.906-XX) ; Lucas do Carmo Monteiro (CPF: XXX.170.696-XX) ; Carlos Eduardo Batista Fernandes (CPF: XXX.649.986-XX) ; Flávia Matos dos Santos Lopes (CPF: XXX.471.236-XX) ; Renato Hugo Reis Borges (CPF: XXX.238.531-XX) .
Os responsáveis constantes deste item respondem pela análise do Projeto Básico vinculado ao Contrato 399/2013, que se originou do Edital do RDC presencial 851/2012-00. Conforme os ofícios relativos às respectivas audiências, a conduta questionada é a seguinte:
recomendação de aceitação dos projetos básicos da rodovia (...) elaborados no âmbito o Contrato 00 00399/2013, por meio das Notas Técnicas (...) , cujos estudos de acidentes não atendiam as exigências constantes do item 2.1.2 e da introdução das Especificações Técnicas do BR-Legal, parte integrante do Anexo I - Anteprojeto do Edital do RDC presencial 851/2012-00, o que contraria o art. 66, § 2º, do Decreto 7.581/2011 (item III.1 do Relatório de Fiscalização, peça 48) ;” (adaptado) .
Tendo em vista que a análise levada a efeito no item I.3.1, supra, desta, considerou esclarecido o ponto relativo aos estudos quanto a trechos concentradores de acidentes e sinalização ostensiva, fica prejudicada a audiência dos responsáveis e afastadas as respectivas responsabilidades.
Diante disso, propõe-se acatar as razões de justificativas apresentadas pelos responsáveis.
II.2. Audiência dos responsáveis pela aprovação das análises e aceitação do Projeto Básico, referente ao Contrato 399/2013: Alexandre de Oliveira (CPF: XXX.967.786-XX) ; Mariléa de Cássia Vaz Sampaio (CPF: XXX.917.106-XX) .
Da mesma forma do item imediatamente anterior, a responsabilidade dos servidores listados para este item fica afastada por perda de objeto, uma vez que foram chamados em audiência por suposta aprovação dos Projetos Básicos eivados de falhas nos estudos de pontos concentradores de acidentes e tais falhas foram consideradas sanadas.
Igualmente ao item anterior, propõe-se acatar as razões de justificativas apresentadas pelos responsáveis.
CONCLUSÃO
Esta instrução tem a finalidade de analisar os argumentos trazidos pelos responsáveis, em razão de oitivas e audiências propostas na Instrução Técnica (peça 58) e confirmadas pelo Despacho da Unida Técnica (peça 60) de modo a verificar sua aderência ao chamamento do Tribunal, bem como sua suficiência para esclarecer os pontos suscitados e justificar as irregularidades e/ou afastar as responsabilidades apontadas. 
O ponto inicial são os achados registrados no Relatório de Fiscalização 32/2016 (peça 48) abrangendo o Contrato 399/2013, originário do Edital do RDC presencial 851/2012-00. Nesses achados apontaram-se os seguintes indícios de irregularidades: III.1. Os locais concentradores de acidentes não foram adequadamente estudados; III.2. Ocorreram atrasos que podem impactar sobre a segurança viária.
Para o primeiro achado, as informações foram analisadas no item I.3.1 do Exame Técnico, concluindo-se pela adequação dos elementos apresentados pelos auditados (esclarecimentos e dados de projeto) , seja em razão da inexistência de informações relativas a acidentes nos bancos de dados e fontes de informação, indicadas pelas Especificações Técnicas do Programa BR-Legal, seja pela constatação de tratamento com sinalização específica para os pontos identificados como concentradores de acidentes e/ou com ocorrência de risco potencial para os condutores (parágrafo 57 e seguintes) .
O segundo achado está subdivido em dois subitens, o primeiro cuidando de atrasos na entrega dos projetos e o segundo com foco no desrespeito ao cronograma físico-financeiro das obras.
No que tange aos prazos de entrega dos projetos, a análise foi realizada no item I.3.2 do Exame Técnico, desta (parágrafo 109 e seguintes) . 
Conforme a análise mencionada no item precedente, constatou-se que houve prorrogação de prazo por parte do DNIT e que a empresa teria entregue a primeira versão dos projetos dentro do novo prazo determinado pela Autarquia. Com isso, restou esclarecido o indício de irregularidade apontado. 
Nada obstante, registra-se a ocorrência de lacuna nas Especificações Técnicas do BR-Legal, diante da falta de definição quanto ao prazo para a empresa realizar os ajustes solicitados pelo DNIT, após a apresentação da primeira versão do projeto.
Desta forma, ponderou-se que cabe cientificar à Autarquia quanto a essa fragilidade, de maneira que se promovam ajustes nas Especificações Técnicas do Programa BR-Legal, incluindo limites de prazo para a empresa contratada efetuar eventuais correções nos projetos Básico e Executivo, determinadas pela área técnica do DNIT.
Já no que concerne à questão do cronograma físico-financeiro, os argumentos foram apreciados no item I.3.3 do Exame Técnico, desta, com destaque para os elementos que demonstram a influência da recessão que acometeu a economia brasileira a partir de 2014 na execução de diversas obras e programas do Governo Federal, concluindo-se pela suficiência das informações prestadas (parágrafo 133 e seguintes) .
Relativamente às audiências propostas, foram chamados os responsáveis pela análise e recomendação de aceitação dos projetos, bem como aqueles responsáveis pela aprovação desses mesmos projetos, especificamente pela irregularidade relativa aos pontos concentradores de acidentes.
A análise levada a efeito no item II do Exame Técnico, desta, consignou que, como houve o afastamento da irregularidade relativa aos pontos concentradores de acidentes, houve a perda de objeto quanto às audiências que se fundamentaram neste achado (parágrafo 131 e seguintes) .
Assim, na forma do § 1º, inciso V, art. 250 do Regimento Interno do TCU (RI/TCU) cabe acolher as razões de justificativa apresentadas pelos servidores do DNIT: Alexandre de Oliveira (CPF: XXX.967.786-XX) , Carlos Eduardo Batista Fernandes (CPF: XXX.649.986-XX) , Flávia Matos dos Santos Lopes (CPF: XXX.471.236-XX) , Lucas do Carmo Monteiro (CPF: XXX.170.696-XX) , Mariléa de Cássia Vaz Sampaio (CPF: XXX.917.106-XX) , Renata Gandra Lages (CPF: XXX.480.906-XX) , Renato Hugo Reis Borges (CPF: XXX.238.531-XX) , Thiago Davi Rosa (CPF: XXX.314.326-XX) quanto aos apontamentos registrados no Relatório de Fiscalização 32/2016 (peça 48) .
Em acréscimo, cabe trazer à baila proposta constante no Relatório de Fiscalização 32/2016 e na Instrução processual à peça 58 no sentido de cientificar o DNIT sobre a ausência, no Edital RDC presencial 851/201-00, de dispositivo que possibilite de forma explícita a cobrança de priorização da execução dos serviços nos trechos concentradores de acidentes e demais pontos críticos.
Dada a relevância da fragilidade apontada, avalia-se que se mostra pertinente manter essa proposta.
Por fim, promovidas as comunicações e demais providências administrativas, propõe-se que este processo seja arquivado, na forma do inciso V, art. 169 do RI/TCU.
benefícios do controle
Entende-se como benefício da ação de controle aqui analisada o incremento da expectativa do controle.
PROPOSTA DE ENCAMINHAMENTO
Diante do exposto, submetemos os autos à consideração superior propondo:
na forma do § 1º, inciso V, art. 250 do Regimento Interno do TCU, acolher as razões de justificativa apresentas pelos senhores: Alexandre de Oliveira (CPF: XXX.967.786-XX) , Carlos Eduardo Batista Fernandes (CPF: XXX.649.986-XX) , Flávia Matos dos Santos Lopes (CPF: XXX.471.236-XX) , Lucas do Carmo Monteiro (CPF: XXX.170.696-XX) , Mariléa de Cássia Vaz Sampaio (CPF: XXX.917.106-XX) , Renata Gandra Lages (CPF: XXX.480.906-XX) , Renato Hugo Reis Borges (CPF: XXX.238.531-XX) , Thiago Davi Rosa (CPF: XXX.314.326-XX) quanto aos apontamentos registrados no Relatório de Fiscalização 32/2016 (peça 48) ;
dar ciência ao Departamento Nacional de Infraestrutura de Transportes (Dnit) sobre a ausência, no Edital do RDC presencial 851/2012-00 e/ou nas Especificações Técnicas do programa BR-Legal, dos pontos a seguir listados, os quais afrontam o princípio da eficiência apresentado no art. 37 da Constituição Federal e o disposto no § 2º do art. 1º da Lei 9.503/1997, com vistas à adoção de providências internas que previnam a ocorrência de outras falhas semelhantes (item III.1 e III.2 do Relatório de Fiscalização, peça 48) :
a.1) dispositivo que possibilite de forma explícita a cobrança de priorização da execução dos serviços nos trechos concentradores de acidentes e demais pontos críticos;
a.2)  limites de prazo para a empresa contratada efetuar eventuais correções nos projetos Básico e Executivo, determinadas pela área técnica do DNIT; 
promovidas as comunicações e demais providências administrativas, arquivar o processo na forma do inciso V, art. 169 do Regimento Interno do TCU.

Matheus Henrique Correa Ferreira (157.223/OAB-MG), Paulo Aristóteles Amador de Sousa.

Não atuou.

RELATÓRIO DE AUDITORIA. INDÍCIOS DE IRREGULARIDADE. OTIVAS. AUDIÊNCIAS. ACOLHIMENTO DOS ESCLARECIMENTOS E RAZÕES DE JUSTIFICATIVAS. CIÊNCIA.

RELATÓRIO DE AUDITORIA (RA)

Secretaria de Fiscalização de Infraestrutura Rodoviária e de Aviação Civil (SeinfraRod).

Trata-se de auditoria realizada no Departamento Nacional de Infraestrutura de Transportes (Dnit) , no período de 29/2/2016 a 31/3/2016, com vistas à fiscalização do Contrato 00399/2013, firmado com a empresa Sitran - Sinalização de Trânsito Industrial Ltda., em maio de 2012, no valor de R$ 78.280.151,55, por meio do Regime Diferenciado de Contratações Públicas, na modalidade de contratação integrada.
O contrato fiscalizado tem por objeto a elaboração de projeto básico e executivo de engenharia e execução dos serviços técnicos de aplicação e manutenção de dispositivos de segurança e de sinalização rodoviária, no âmbito do Programa Nacional de Segurança e Sinalização Rodoviária–BR-Legal, nas rodovias BR-040/120/262/356/381/482, localizadas no estado de Minas Gerais.
De acordo com relatório da equipe de auditoria, foram identificados dois principais indícios de irregularidade na execução da avença: os locais concentradores de acidentes não foram adequadamente estudados; e atrasos que poderiam prejudicar a segurança viária.
Diante dessas conclusões, foi realizada a oitiva do Dnit e da empresa contratada, bem como a audiência dos agentes públicos que, no limite de suas competências, teriam analisado, recomendado a aprovação ou aprovado os projetos relativos aos concentradores de acidentes.
Analisa-se, nesta oportunidade, os elementos de defesa apresentados em atendimento às oitivas e audiências acima mencionadas.
Nos termos da instrução da Secretaria de Fiscalização de Infraestrutura Rodoviária e Aviação Civil (SeinfraRodoviaAviação) , transcrita no relatório, foram apresentados esclarecimentos e projetos que teriam o condão de demonstrar a existência de sinalização específica nos pontos identificados como concentradores de acidentes e/ou com ocorrência de risco potencial para os condutores, bem assim a ausência de acidentes nos bancos de dados e nas fontes de informação indicadas pelas Especificações Técnicas do Programa BR-Legal.
Por esse motivo, a unidade técnica considerou afastada a pendência relacionada aos projetos, razão pela qual propôs o acolhimento das razões de justificativas dos responsáveis ouvidos em audiência: Alexandre de Oliveira, Carlos Eduardo Batista Fernandes, Flávia Matos dos Santos Lopes, Lucas do Carmo Monteiro, Mariléa de Cássia Vaz Sampaio, Renata Gandra Lages, Renato Hugo Reis Borges, Thiago Davi Rosa.
Também restaram esclarecidas, segundo a secretaria especializada, as ocorrências atinentes aos atrasos na entrega dos projetos e ao suposto desrespeito ao cronograma físico-financeiro das obras, porquanto a empresa teria entregue a primeira versão dos projetos de acordo com o novo prazo definido pelo Dnit.
A unidade técnica identificou, contudo, a ausência de definição, nas especificações técnicas do BR-Legal, do prazo para a contratada realizar os ajustes solicitados pelo Dnit após a apresentação da primeira versão do projeto, o que ensejou a proposta no sentido de que a autarquia promova os devidos ajustes.
Por fim, a secretaria reitera a proposta constante do Relatório de Fiscalização 32/2016, no sentido de que o Dnit seja cientificado sobre a ausência, no edital que deu origem à contratação aqui tratada (RDC presencial 851/201-00) , de dispositivo que permitisse a priorização da execução dos serviços nos trechos concentradores de acidentes e demais pontos críticos.
Anuindo, pois, às medidas alvitradas pela unidade técnica, cujos fundamentos incorporo às minhas razões de decidir, voto por que o Tribunal adote a minuta de acórdão que submeto à deliberação deste Colegiado.
 
TCU, Sala das Sessões Ministro Luciano Brandão Alves de Souza, em 22 de abril de 2020.
WALTON ALENCAR RODRIGUES 
Relator